【裁判字號】    97,消債抗,43
【裁判日期】    980831
【裁判案由】    抗告事件
【裁判全文】
臺灣基隆地方法院民事裁定            97年度消債抗字第43號
抗  告  人  甲○○
                    （
上列抗告人因聲請消費者債務清理（更生）事件，對於中華民國
97年10月６日本院97年度消債更字第0169號第一審裁定提起抗告
，本院第二審合議庭裁定如下：
    主  文
抗告駁回。
抗告程序費用由抗告人負擔。
    理  由
一、本件抗告人於原審聲請意旨略以：渠有不能清償債務之情事
    ，前已提出債權人清冊，以書面向最大債權金融機構板信商
    業銀行請求共同協商債務清償方案，惟因協議條件苛刻，渠
    依協議條件每月應清償之金額（新臺幣21,000元）已近渠每
    月收入（新臺幣47,000元）之半數，扣除渠每月應清償之金
    額後，無法維持渠及家人最低基本生活，必須向親友舉債度
    日，嗣又遭債權銀行聲請強制執行扣薪，親友亦表示金額過
    於龐大，不便再資助，渠終因人窮財盡及求救無門，無力還
    款而毀諾（履行顯有重大困難），此實屬因不可歸責於渠之
    事由而違反協議，又渠無擔保或無優先權之債務總額未逾新
    臺幣（下同）1200萬元，復未經法院裁定開始清算程序或宣
    告破產，爰向原審法院聲請更生等語。並提出抗告人之全戶
    戶籍謄本、財產及收入狀況說明書、債權人清冊、無擔保債
    務還款計劃表（甲○○）影本、聯合徵信資料、自國稅局取
    得之財產資料、甲○○及吳婉慈之郵政存簿儲金簿影本、各
    類支出單據原本及影本等件為證。
二、原審駁回抗告人之聲請，係以：(一)抗告人確於消費者債務
    清理條例（下稱本條例）施行前曾依銀行公會債務協商機制
    與金融機構成立協商，約定分120.期，利率５％，每月償還
    20,106元，依各債權銀行之債權金額比例清償各項債務，至
    全部清償為止，此有抗告人所提「無擔保債務還款計劃表」
    在卷足稽，則抗告人聲請更生，依消費者債務清理條例第
    0151條第６項準用第５項之規定，須有不可歸責於己致履行
    原協議顯有重大困難之事由。(二)抗告人固陳稱：渠每月收
    入扣除必要支出後，無法支應渠最低基本生活，並先後提出
    ３份不同之必要支出明細表，惟應以抗告人於97年９月12日
    所提陳報狀中之家計支出明細暨相關證明為準。依該明細表
    列舉之支出項目，抗告人一家之必要支出為18,290元（含膳
    食費1,440.元、健保費1,797.元、退撫費2,293.元、交通費
    2,760.元、配偶及子女之扶養費10,000元），而以抗告人每
    月薪資約47,000元，扣除上開必要支出後，尚餘28,710元，
    顯然高於抗告人每月依協商條件應償還之金額20,106元，何
    況抗告人每年至少尚有100,000.元之年終獎金，如列入其收
    入計算，則抗告人每月之收入扣除必要支出後之餘款將更可
    高達37,043元。(三)抗告人雖陳稱：其奶奶陳吳愛玉因年老
    無工作能力，渠須負起扶養之責云云，然依抗告人所提出之
    戶籍謄本及家族系統表所載，陳吳愛玉尚有４名子女（即陳
    志明、陳志雄、陳雪瓊及黃陳秀珠），依民法第1115條第１
    項規定，抗告人雖屬第一順序之扶養義務人，然依同條第２
    項規定：「同係直系卑親屬者，以親等近者為先。」是以陳
    吳愛玉之子女所負扶養義務之順序在先，如有不足部分，始
    須由抗告人履行扶養義務。另依行政院公佈之96年臺灣省最
    低生活費為9,509.元，而抗告人陳稱：實際上僅有陳雪瓊每
    月分擔陳吳愛玉之扶養費3,000.元至5,000.元，且陳吳愛玉
    每月尚領有老人津貼3,000.元，故縱陳吳愛玉其餘先順序之
    扶養義務人均未負擔扶養義務而由抗告人負擔，抗告人亦僅
    需負擔1,500.元至3,500.元，而無需負擔10,000元之扶養費
    ，故抗告人負擔陳吳愛玉之扶養費應以1,500.元至3,500.元
    計算。(四)另抗告人之舅舅陳志雄固然病痛纏身，然是否因
    此而導致其喪失工作能力，未據抗告人具體說明，且其96年
    之所得尚有228,577.元，顯然仍有一定之資力可維持自身之
    生活；況依民法第1115條之規定，抗告人並非其扶養義務人
    ，自不需負擔其扶養費；縱如抗告人所言「抗告人從小到大
    皆由陳志雄扶養，早已將陳志雄視同父親看待，…，抗告人
    擔起扶養陳志雄、陳吳愛玉之責」屬實，惟陳志雄係於96年
    ８月13日始因腦中風而住院治療，此有抗告人提出之陳志雄
    之「診斷證明書」影本在卷可稽，惟抗告人卻於96年７月即
    未依協商成立之內容履行，抗告人自不得將陳志雄中風住院
    治療後所需負擔之扶養費列入計算。(五)綜上，抗告人每月
    薪資為47,000元，加上每年至少尚有100,000.元之年終獎金
    ，每月收入為55,333元，扣除每月依協商條件應清償之金額
    20,106元後，尚餘35,227元，已高於抗告人每月之必要支出
    21,790元（抗告人一家必要支出18,290元及扶養陳吳愛玉之
    扶養費3,500.元），縱將陳志雄每月扶養費10,000元列入計
    算，抗告人仍有能力依協商成立之條件清償。故抗告人應無
    履行原協商內容顯有重大困難之事由，抗告人聲請更生，顯
    然違背消費者債務清理條例第0151條第６項準用第５項之規
    定，且該欠缺無從補正，自應駁回其更生之聲請等語，為其
    理由。
三、抗告意旨略以：(一)協商機制所約定之條件，係每月定時清
    償，惟年終獎金之發放，並非按月為之，且須依年度盈餘而
    為分配，客觀上無法預期年終獎金之數額，是依抗告人之平
    均薪資以衡量其清償之能力，實非合理。(二)況95年間金融
    機構主管機關協調「中華民國銀行公會會員辦理消費金融案
    件無擔保債務協商機制」，係因金融機構浮濫核發信用卡與
    現金卡，行政院金融監督管理委員會與金融主管機關有鑒於
    雙卡風暴致民生經濟與國家經濟皆受嚴重影響，始協調協商
    機制，以解決債務人對於金融機構所負之無擔保債務問題；
    惟金融機構卻未審慎評估債務人之狀況，逕行擬定協商條件
    ，債務人多係為避免高利率所相繼帶來之債務問題，僅能應
    允協商條件，原審自應審明抗告人允諾協商條件之因果關係
    ，而非逕予「契約自由」相繩。(三)綜上，原審漏未審酌之
    事實，認事用法既有違誤，爰提起抗告，請求廢棄原裁定，
    並裁定准抗告人開始更生程序等語。
四、按「聲請更生或清算不合程式或不備其他要件者，法院應以
    裁定駁回之，但其情形可以補正者，法院應定期間先命補正
    。」又「債務人與金融機構協商成立者，不得聲請更生或清
    算。但因不可歸責於己之事由，致履行顯有重大困難者，不
    在此限。」及「本條例施行前，債務人依金融主管機關協調
    成立之中華民國銀行公會會員辦理消費金融案件無擔保債務
    協商機制與金融機構成立之協商，準用前項之規定。」本條
    例第８條、第0151條第５項、第６項分別定有明文。衡諸債
    之關係，係以當事人間之信賴關係為基礎，為社會經濟組織
    之重要支柱，故當事人於以法律行為追求自己之利益之際，
    亦應顧及對方之利益，並考量債權債務在社會上之作用，本
    於誠實及信用之原則，行使債權及履行債務。是對於已陷入
    經濟上困境之消費者，若任其於惡性循環之債務窘境中生存
    ，將衍生嚴重之社會問題，難以維持安定之社會經濟秩序，
    故為兼顧債權人及債務人雙方之利益，對陷於經濟上困境之
    消費者，乃允其於本條例施行後，得選擇以重建型之更生程
    序或清算型之清算程序清理其債務，藉以妥適調整債務人與
    債權人及其他利害關係人間之權利義務關係，保障債權人獲
    得公平受償，並謀求消費者經濟生活重建復甦之機會。惟對
    於已與金融機構協商成立，或於本條例施行前，已依銀行公
    會債務協商機制與金融機構成立協商之債務人，自應受該成
    立協議之拘束，按協議條件履行。若非因不可歸責於己之事
    由，致履行顯有重大困難，即不為債務之履行，自有違債權
    契約為誠信契約之本旨；為避免債務人任意毀棄已成立之協
    商，導致道德危險，濫用更生或清算之裁判上債務清理程序
    ，依本條例第0151條第６項準用同條第５項前段之規定，不
    得聲請更生或清算。準此，債務人如前已依銀行公會債務協
    商機制與金融機構成立協商者，自應具有不可歸責於己致履
    行顯有重大困難之事由，始得例外准其更生。
五、經查：(一)抗告人於本條例施行前，曾於95年11月13日與金
    融機構債權人依銀行公會債務協商機制成立協商，約定每月
    償還新臺幣（下同）20,106元，而抗告人於協商成立後，僅
    依約履行至96年６月，自96年７月起即未再依約履行，此有
    抗告人於原審所提出之聯合徵信中心當事人綜合信用報告、
    無擔保債務還款計劃及郵局存摺轉帳資料等為證。(二)次依
    抗告人所提出之薪轉明細，抗告人於96年１月至12月之收入
    總額（含年終獎金及旅遊補助）為613,057.元，本院衡量該
    總額為抗告人96年度實際可支配所得之總數，則抗告人本應
    依全年平均每月所得作為本件收入之計算標準，並按全年所
    得就各月份支出為適當調配及控制，而不得主張按每月薪資
    表所載「實支金額」作為每月收入之計算標準。故抗告人每
    月之平均收入應為51,088元（計算式：613,057.元÷12≒
    51,088元；元以下四捨五入）。(三)依抗告人於97年９月12
    日所提出之必要支出明細，抗告人之家庭支出為水費約325.
    元、電費約1,008.元、通訊費約666.元、配偶膳食費4,500.
    元、抗告人休假時之膳食費1,200.元、配偶之健保費802.元
    、交通費2,760.元、育嬰費1,940.元（抗告人每月扣繳之膳
    食費、健保費、退撫費等，已於計算上述收入中扣除，不得
    再列入必要支出中計算），合計共約13,201元。(四)又本條
    例之立法意旨，乃在於幫助陷於經濟上困境之債務人，得藉
    由更生或清算程序，走出經濟困境，避免走向絕路，實現憲
    法所保障之生命權等基本人權，其並非在幫助債務人保持其
    舊有之生活水平。因此在考量所謂之「生活必要性支出」，
    自以維持一般人最低生活水平所需為準，且不僅債務人，即
    使受債務人扶養之人，亦應相同。又依行政院所公佈96年臺
    灣省最低生活費用為9,509.元，縱如抗告人所言受扶養人陳
    吳愛玉之扶養義務實際上僅有抗告人、陳雪瓊及陳志雄（其
    於96年８月中風前，亦有分擔）分擔，抗告人亦僅需負擔三
    分之一之扶養義務，是抗告人每月僅需支出陳吳愛玉之扶養
    費約3,170.元（計算式：9509元÷3≒3,170元），超出部分
    即難謂係必要。從而，以抗告人96年平均每月收入51,088元
    ，扣除家庭支出13,201元、扶養費3,170.元，仍有34,717元
    之餘額可供抗告人運用；退步言之，縱僅以抗告人每月實際
    收入約41,508元，扣除上揭必要費用後，亦有25,137元之餘
    額，均高於抗告人依協商條件每月應清償之金額20,106元，
    足見抗告人於收入扣除必要支出後，所剩餘額仍足以履行上
    揭協商條件。至抗告人於原審稱：因舅舅陳志雄於96年８月
    中風後，不僅無法分擔陳吳愛玉之扶養費，甚至需要抗告人
    負擔其生活支出等情屬實，惟抗告人僅依約履行至96年６月
    ，已如上述，足見該情形係於抗告人毀諾後始行發生，當與
    抗告人毀諾無任何因果關係，抗告人自不得執之以為係「不
    可歸責於己致履行顯有重大困難之事由」。
七、綜上所述，原審以抗告人並無履行原協商內容顯有重大困難
    之事由，認定抗告人聲請更生顯係違背本條例第0151條第６
    項準用第５項之規定，而駁回抗告人更生之聲請，經核並無
    違誤。抗告人猶執前詞指摘原裁定不當，求予廢棄原裁定，
    改判准渠開始更生，為無理由，應予駁回。
八、據上論結，本件抗告為無理由，依消費者債務清理條例第15
    條，民事訴訟法第0495條之１第１項、第0449條第１項、第
    95條、第78條，裁定如主文。
中    華    民    國    98    年    8     月    31    日
                  民事庭審判長法  官  李媛媛
                              法  官  姚貴美
                              法  官  林金發
以上正本係照原本作成。
對本裁定不得再為抗告。
中    華    民    國    98    年    8     月    31    日
                          法院書記官  莊國南


司法院資訊處製作；財團法人民間司法改革基金會備份。
